臺灣苗栗地方法院民事簡易判決　　　　 95年度苗簡字第554號
原　　　告　丙○○
　　　　　　　　　　　號
被　　　告　辛○○
兼　訴　訟
代　理　人　庚○○
　　　　　　　　　　　號
被　　　告　癸○○
　　　　　　　　　　　巷8號
　　　　　　壬○○
　　　　　　　　　　　巷12號.
　　　　　　甲○○○
　　　　　　　　　　　號
　　　　　　丁○○
　　　　　　戊○○
　　　　　　己○○
　　　　　　　　　　　號
　　　　　　乙○○○
　　　　　　　　　　　17弄1.
上列當事人間分割共有物事件，本院於民國96年10月15日言詞辯
論終結，判決如下：
    主  文
被告癸○○、壬○○、甲○○○、丁○○、戊○○、己○○、乙○○○應就其被繼承人謝佳風所有坐落苗栗縣後龍鎮○○段一七
七地號土地（地目建，面積五八○點○六平方公尺）所有權權利
範圍十八分之三，辦理繼承登記。
兩造共有坐落苗栗縣後龍鎮○○段一七七地號土地（地目建，面
積五八○點○六平方公尺）應按如附圖甲案所示之方法分割：17
7-0 部分面積一九三點三五平方公尺分歸被告庚○○取得，177-
A01 部分面積二一四點○四平方公尺分歸被告辛○○取得，177-
A02 部分面積九六點六八平方公尺分歸被告癸○○、壬○○、甲○○○、丁○○、戊○○、己○○、乙○○○按其應繼分比例保
持共有，177-A03 部分面積七五點九九平方公尺分歸原告取得。
訴訟費用由兩造按附表所示應有部分之比例負擔。
    事實及理由
一、被告癸○○、壬○○、甲○○○、戊○○、己○○、乙○○○經合法通知，均未於言詞辯論期日到場，核無民事訴訟法
    第386 條各款所列情形，爰依原告之聲請，由其一造辯論而
    為判決。
二、原告起訴主張：
  (一)苗栗縣後龍鎮○○段177 地號土地（地目建，面積580.06平
    方公尺，下稱系爭土地）為原告、被告辛○○、庚○○、訴
    外人謝佳風（已死亡）所共有，各共有人之應有部分如附表
    所示，而謝佳風業於40年8 月30日死亡，被告癸○○、壬○○、甲○○○、丁○○、戊○○、己○○、乙○○○（下合
    稱被告癸○○等7 人）為謝佳風之繼承人，然迄未辦理繼承
    登記，依法應先命渠等辦理繼承登記後再予分割，方符法制
    。又系爭土地依法並無不能分割之情事，兩造亦無不分割之
    約定，惟因共有人人數眾多，無法達成分割之協議，為此爰
    依民法第823 條規定訴請裁判分割系爭土地。
  (二)贊成被告辛○○之分割方案（附圖甲案），該分割方案符合
    大家使用之情況，較為可採。並聲明：如主文第1 、2 項所
    示。
三、被告之抗辯：
  (一)被告辛○○部分：
    同意分割，主張依其提出之分割方案（附圖甲案）分割，因
    可按應有部分比例與道路相鄰，各共有人之利益都一樣，如
    依被告丁○○之分割方案（附圖乙案），其進出會有問題，
    且部分房屋會被拆除。
  (二)被告庚○○部分：
    同意分割，贊成被告辛○○之分割方案（附圖甲案），依該
    方案被告辛○○之房子不用拆，且如採被告丁○○之分割方
    案（附圖乙案），須拆掉別的房子讓被告辛○○進出。
  (三)被告丁○○部分：
    其提出之分割方案（附圖乙案）及被告辛○○之分割方案（
    附圖甲案）其均能接受，其先前之所以提出分割方案是因被
    告辛○○尚未向其他2 位共有人購買應有部分，現在被告辛○○之應有部分比例較大，也是要讓被告辛○○能進出較為
    合理。
  (四)被告癸○○、壬○○、甲○○○、戊○○、己○○、乙○○○部分：
    均未於言詞辯論期日到場，亦未提出書狀作何聲明或陳述。
四、兩造不爭執之事項：
  (一)系爭土地為原告、被告辛○○、庚○○、訴外人謝佳風（已
    死亡）所共有，各共有人之應有部分如附表所示，謝佳風業
    於40年8 月30日死亡，被告癸○○等7 人為謝佳風之繼承人
    ，迄未辦理繼承登記。
  (二)系爭土地兩造並無分管協議，亦無不分割之約定。
五、按因繼承、強制執行、公用徵收或法院之判決，於登記前已
    取得不動產物權者，非經登記，不得處分其物權，民法第75
    9 條定有明文。又共有物之分割在使共有關係變更為單獨所
    有，其性質為共有人間應有部分之交換，自屬處分行為，須
    以共有人之處分權存在為前提，是以共有人就共有物如無處
    分權可資行使，共有人無從以協議方式為分割，法院亦不能
    依共有人之請求為裁判分割，故共有之不動產之共有人中一
    人死亡，他共有人請求分割共有物時，為求訴訟之經濟起見
    ，可許原告就請求繼承登記及分割共有物之訴合併提起，即
    以一訴請求該死亡之共有人之繼承人辦理繼承登記並請求該
    繼承人於辦理繼承登記後，與原告及其餘共有人分割共有之
    不動產（最高法院69年台上字第1134號判例、70年第2 次民
    事庭會議決議(二)參照）。本件原告為系爭土地之共有人，固
    得以其他共有人為被告訴請裁判分割系爭土地，惟因共有人
    中謝佳風業已死亡，其繼承人迄未辦理繼承登記，原告乃訴
    請謝佳風之繼承人即被告癸○○等7 人就系爭土地謝佳風之
    應有部分18分之3 辦理繼承登記，揆諸上開說明，其請求為
    有理由，應予准許。
六、次按各共有人，得隨時請求分割共有物。但因物之使用目的
    不能分割或契約定有不分割之期限者，不在此限；共有物之
    分割，依共有人協議之方法行之，分割之方法不能協議決定
    者，法院得依任何共有人之聲請，以原物分配於各共有人，
    民法第823 條第1 項、第824 條第1 項、第2 項第1 款分別
    規定甚明。查本件系爭土地地目為「建」，使用地類別為乙
    種建築用地，有土地登記謄本在卷可按（見卷第158 、159
    頁），依其使用目的並非不能分割，且兩造就系爭土地並未
    定有不分割之特約，從而，原告訴請裁判分割系爭土地，洵
    屬有據，應予准許。
七、再按法院裁判分割共有物定其分配時，應兼顧全體共有人之
    利益，符合公平原則，斟酌各共有人之利害關係並共有物之
    性質、價格、利用價值及經濟效用決定之（最高法院84年台
    上字第1538號判決參照）。經查：系爭土地南方部分與道路
    相鄰，由西往東依序坐落被告庚○○所建之2 層樓水泥建物
    （3 樓部分為鐵皮屋加蓋）、被告辛○○所建之2 層樓水泥
    建物（3 樓部分為鐵皮屋加蓋）、訴外人解錦榮（被告辛○○之弟）所建之2 層樓水泥建物（3 樓部分為鐵皮屋加蓋）
    、廢棄之1 層樓磚造建物、原告所建之三層樓水泥建物等情
    ，業經本院履勘現場屬實，並囑託苗栗縣竹南地政事務所派
    員測量，有勘驗筆錄、現場圖、現場照片及複丈成果圖在卷
    可憑（見卷第66至69、73至78、100 頁）。是以本件如採被
    告丁○○之分割方案（附圖乙案），則被告癸○○等7 人分
    得之177-A02 部分大部分為空地，僅一小部分坐落被告辛○○所建之水泥建物，於使用上固較便利，然被告辛○○分得
    之177-A01 部分呈倒Ｌ型，對土地之利用自屬不便，另被告
    辛○○所建之水泥建物如要與外界相通，勢將通過被告癸○○等7 人分得之177-A02 部分土地，易滋糾紛。反之，本件
    如採被告辛○○之分割方案（附圖甲案），則無上述缺點，
    且各共有人按應有部分比例與道路相鄰，亦較公平。從而，
    本院審酌上情、被告丁○○表示其亦能接受被告辛○○之分
    割方案（見卷第208 頁）等節，可認被告辛○○之分割方案
    （附圖甲案）已兼顧全體共有人之利益並符合公平原則，應
    屬妥適可採，爰判決如主文第2 項所示。
八、又分割共有物之訴，核其性質，兩造本可互換地位，本件原
    告起訴雖於法有據，然被告之應訴乃法律規定所不得不然，
    且本件分割結果，共有人均蒙其利，訴訟費用之負擔自以參
    酌兩造就系爭土地應有部分之比例分擔較為公允，爰依職權
    酌定如主文第3 項所示。
九、據上論結，本件原告之訴為有理由，依民事訴訟法第385 條
    第1 項前段、第80條之1 、第85條第1 項但書、第2 項，判
    決如主文。
中　　華　　民　　國　　96　　年　　10　　月　　24　　日
                  苗栗簡易庭法　官　張 文 毓
以上正本係照原本作成。
如不服本判決，應於送達後20日內向本院提出上訴狀（須附繕本
）。
                            書記官  黎 東 成
中　　華　　民　　國　　96　　年　　10　　月　　24　　日
附表：
┌───┬───────────────┬──────┐
│ 編號 │  所有權人                    │ 應有部分   │
├───┼───────────────┼──────┤
│  01  │ 原告丙○○                   │ 131/1000   │
├───┼───────────────┼──────┤
│  02  │ 被告辛○○                   │ 369/1000   │
├───┼───────────────┼──────┤
│  03  │ 被告庚○○                   │ 1/3        │
├───┼───────────────┼──────┤
│  04  │ 被告癸○○等7 人（謝佳風之繼 │ 3/18       │
│      │ 承人）連帶負擔               │            │
└───┴───────────────┴──────┘
